【裁判字號】    98,台上,2012
【裁判日期】    980416
【裁判案由】    違反毒品危害防制條例
【裁判全文】
最高法院刑事判決            九十八年度台上字第二０一二號
上  訴  人  甲○○
                    （
上列上訴人因違反毒品危害防制條例案件，不服台灣高等法院中
華民國九十八年二月五日第二審判決（九十七年度上訴字第四六
七八號，起訴案號：台灣士林地方法院檢察署九十六年度偵字第
一二０八七號），提起上訴，本院判決如下：
    主  文
原判決撤銷，發回台灣高等法院。
    理  由
本件原判決維持第一審論處上訴人甲○○販賣第一級毒品（三罪
，各處有期徒刑十六年，褫奪公權八年），販賣第二級毒品（三
罪，各處有期徒刑七年二月，褫奪公權四年）各罪刑，駁回其於
第二審之上訴，固非無見。
惟查（一）判決不問其為如何之種類，均須敘述理由，所謂理由
，即說明判決主文所由構成之根據，如未為記載，或主文與事實
不相符合，或記載前後抵觸，或一部不載理由，或主文與理由衝
突，均為判決不載理由，或所載理由矛盾，其判決當然違背法令
。又毒品危害防制條例第十八條第一項前段：「查獲之毒品，不
問屬於犯人與否，均沒收銷燬之」之規定，乃刑法第三十八條第
一項第一款之特別規定，至該法條所稱「查獲」之毒品，係指有
罪判決書於事實欄，已經認定為被告有罪事實之毒品而言。原判
決事實記載：台北縣政府警察局蘆洲分局員警，接獲鍾明學檢舉
而前往上訴人住處查訪後，於民國九十六年九月三十日下午六時
二十五分許，持第一審法院核發之搜索票前往上訴人住處搜索，
在上訴人房間查獲第一級毒品海洛因十小包（毛重三十九點四九
公克，淨重三十五點七九公克）、第二級毒品甲基安非他命三包
（驗餘毛重四點七六三公克）、電子秤二台、吸食器一組、玻璃
球吸食器三個、分裝匙二支、分裝袋二百十一個、黑色易利信行
動電話機一具（含0000000000行動電話門號卡一張）
、摩托羅拉行動電話機一具（含0000000000行動電話
門號卡一張）、ＷＩＮ２銀灰色行動電話機一具（含00000
00000行動電話門號卡一張）、現金新台幣（下同）七萬六
千三百元等情。於理由內先說明：蘆洲分局員警前往上訴人住處
搜索，搜獲第一級毒品海洛因十小包（毛重三十九點四九公克，
淨重三十五點七九公克）、第二級毒品甲基安非他命三包（驗餘
毛重四點七六三公克）、分裝匙二支、分裝袋二百十一個、磅秤
二台等物，……前揭查扣之海洛因之數量非微，其中六包米白色
塊狀六包，合計淨重二十九點八三公克，純度百分之八十三點三
八，除足供上訴人自用外，若再用以轉賣賺取價差，已屬綽綽有
餘，分裝匙、分裝袋及磅秤均為可供分裝販賣海洛因所用之物。
蘆洲分局員警經鍾明學之指證，於九十六年九月三十日下午六時
二十五分許，前往上訴人住處搜索，搜獲第一級毒品海洛因十小
包（毛重三十九點四九公克，淨重三十五點七九公克）、第二級
毒品甲基安非他命三包（驗餘毛重四點七六三公克）、分裝匙二
支、分裝袋二百十一個、磅秤二台等物，前揭查獲之甲基安非他
命三包，除可供上訴人自用外，尚可轉賣以賺取價差，分裝匙、
分裝袋及磅秤，均為可供分裝販賣甲基安非他命所用之物（見原
判決第十頁第三至二十行、第十三頁第十二至十六行）。似認定
事實欄所查扣之毒品海洛因及安非他命及分裝匙、分裝袋、磅秤
等物，與上訴人販賣毒品有關。惟理由欄沒收部分卻敘述：扣案
之第一級毒品海洛因十小包（其中米白色塊狀六包合計淨重二十
九點八三公克、米黃色塊狀一包淨重一點七九公克、粉末二包合
計淨重零點三五公克、粒狀一包零點八二公克）、第二級毒品甲
基安非他命三小包（驗餘總毛重四點七六三公克）雖係違禁物，
扣案之電子磅秤二台、分裝匙二支、吸食器一組、玻璃球三個、
分裝袋二百十一個（第一審判決書誤載二百零三個），雖屬上訴
人所有，惟均無證據證明與上揭犯行有關，均不諭知宣告沒收等
語（見原判決第二十頁第三至十四行），不無理由矛盾之違法。
（二）有罪之判決書，須將認定之犯罪事實詳記於事實欄，然後
於理由內逐一說明其憑以認定之證據，使事實與理由兩相一致，
方為合法。原判決事實記載：九十六年六月下旬某日，綽號「毛
毛」之鍾明學持用0000000000行動電話門號，撥打0
000000000行動電話門號與上訴人聯絡後，雙方在上訴
人住處附近碰面，上訴人將第二級毒品甲基安非他命一包（約重
一公克）交予鍾明學，並自鍾明學收取二千五百元，販賣甲基安
非他命予鍾明學既遂一次等情，乃理由說明：對於鍾明學向上訴
人購買甲基安非他命時間，偵查及第一審雖證稱係在九十六年六
月下旬，然同時亦表示：「正確時間我不記得」、「我有跟上訴
人買過一次安非他命（甲基安非他命），但時間我忘記了」，依
卷附之鍾明學持用之0000000000行動電話門號自九十
六年六月十五日起至同年月三十日止之雙方通聯紀錄，無與鍾明
學所指與上訴人聯絡所撥打之0000000000行動電話門
號之通話紀錄，鍾明學所稱係九十六年六月下旬，向被告購買甲
基安非他命，顯然記憶有誤所致，其向上訴人購買甲基安非他命
時間應為九十六年六月間（十五日之前）某日等語（見原判決第
十三頁第十七至三一行）。所認定上訴人販賣甲基安非他命予鍾
明學之時間與事實記載不符，事實之記載與理由之說明不相適合
，自屬判決理由矛盾。且所憑以認定上訴人販賣甲基安非他命予
鍾明學時間之0000000000行動電話門號之通話紀錄，
原審於審判期日，並未依規定提示，使上訴人辨認，予以上訴人
辯論該證據證明力之適當機會，即遽行判決，亦有應於審判期日
調查之證據而未予調查之違法。（三）刑法第五十九條之得酌量
減輕其刑者，必須犯罪另有特殊之原因與環境等情，而在客觀上
足以引起一般同情，認為即予宣告法定最低度刑期猶嫌過重者，
始有其適用；至於犯罪之動機、犯罪之手段或犯罪後之態度等情
狀，僅可為法定刑內從輕科刑之標準，不得據為酌量減輕之理由
。原判決以上訴人販賣海洛因給詹建輝之次數僅有三次，其販賣
之價格合計亦僅二千元及巧克力機一支、行動電話ＳＩＭ卡二枚
，顯見其販賣數量非鉅，且販賣對象僅詹建輝一人，因之價格、
數量尚微，與大量出售第一級毒品以賺取巨額利潤者，顯屬有別
，以上訴人情節論，惡性尚非重大不赦，若以毒品危害防制條例
第四條第一項所規定之法定本刑而科處販賣既遂部分最輕本刑無
期徒刑，實屬情輕法重，在客觀上尚足以引起一般人之同情，尚
有堪資憫恕之處，認依其情狀分別處以相當之有期徒刑，即足以
懲儆，並可達防衛社會之目的，爰適用刑法第五十九條之規定，
均分別酌量減輕其刑等語（見原判決第十八頁第十五至二四行）
。惟原判決又敘述審酌上訴人無視政府反毒政策及宣導如無物，
意圖營利而販賣第一級毒品海洛因及第二級毒品安非他命給他人
施用，影響所及，非僅他人之生命、身體將可能受其侵害，社會
、國家之法益亦不能免，為害之鉅，當非個人一己之生命、身體
法益所可比擬，自應嚴厲規範，嗣上訴人於原審審理時均仍飾詞
圖卸其責，所為應受有相當程度之刑事非難等語（見原判決第十
九頁第五至十行），作為量刑之參考。前後犯罪情狀說法不一，
亦有判決適用法則不當及理由矛盾之違背法令。以上或為上訴人
上訴意旨所指摘，或為本院得依職權調查之事項，應認原判決有
撤銷發回更審之原因。
據上論結，應依刑事訴訟法第三百九十七條、第四百零一條，判
決如主文。
中    華    民    國  九十八  年    四    月   十六   日
                      最高法院刑事第二庭
                          審判長法官  莊  登  照
                                法官  陳  世  淙
                                法官  許  錦  印
                                法官  黃  正  興
                                法官  蘇  振  堂
      本件正本證明與原本無異
                                      書  記  官
中    華    民    國  九十八  年    四    月  二十一  日
                                                      Ｑ


司法院資訊處製作；財團法人民間司法改革基金會備份。
